臺灣高等法院臺中分院民事判決　94年度上易字第399號
上　訴　人　乙○○
被　上訴人　甲○○
上列當事人間請求債務人異議之訴事件，上訴人對於民國94年7
月21日臺灣彰化地方法院94年度訴字第439號第一審判決提起上
訴，本院判決如下：
    主  文
原判決廢棄，發回臺灣彰化地方法院。
    理  由
一、按第一審之訴訟程序有重大之瑕疵者，第二審法院得廢棄原
    判決，而將該事件發回原法院。民事訴訟法第451條第1項前
    段定有明文。又民事訴訟法第199條第2項規定，審判長應向
    當事人發問或曉諭，令其陳述事實、聲明證據，或為其他必
    要之聲明及陳述，其所聲明及陳述有不明瞭或不完足者，應
    令其敘明或補充之云云，此為審判長（或獨任推事）因定訴
    訟關係之闡明權，同時並為其義務，故審判長對於訴訟關係
    未盡此項必要之處置，違背闡明之義務者，其訴訟程序即有
    重大瑕疵，而基此所為之判決，亦屬違背法令（最高法院43
    年台上字第12號判例參照）。上開法律所以課審判長以闡明
    之義務，旨在使裁判僅得對明確之訴訟關係行之，以澈底解
    決當事人間之爭端，故依當事人所為事實上及法律上之陳述
    ，以觀察其應受裁判事項之聲明，顯然有違當事人之本意者
    ，審判長應向當事人發問或曉諭，令其為其他必要之聲明或
    補充其聲明，本件上訴人於原審主張：被上訴人提出本院93
    年度票字第1118號裁定（本票金額57萬元）、93年度促字第
    12057號支付命令（本金315,000元）、93年度促字第12058
    號支付命令（本金100,000元）及94年度訴字第99號和解筆
    錄（金額545,800元），合計債權額為1,530,800元及遲延利
    息之數執行名義，聲請台灣彰化地方法院以94年度執丁字第
    5498號強制執行事件，惟上訴人實際僅欠被上訴人545, 800
    元，聲明求為判決彰化地方法院94年度執字第5498號清償債
    務強制執行事件，除本金新台幣（下同）545,800元及自民
    國93年12月31日起至清償日止，按年息百分之五計算之利息
    外，所為之強制執行程序應予撤銷。原審法院以本件原告既
    自認其尚有積欠被告債務未完全清償，均足認被告據以強制
    執行之執行名義，其請求權及執行力並未全部消滅，被告自
    得對原告所有之上開財產為強制執行為由，而駁回原告之訴
    ，惟依上訴人之陳述以觀其應受裁判事項之聲明，顯然上訴
    人之意並非全部執行程序應予撤銷之意，其乃在求強制執行
    不得超過伊實際所欠之金額，則審判長自應向當事人發問或
    曉諭，令其為必要之聲明或更正或補中其聲明，乃原審法院
    未盡闡明之義務，率爾以上訴人聲明不當之理由，駁回上訴
    人之訴，自屬程序上重大瑕疵，並有突襲性裁判之嫌，為維
    持審級之利益，認有發回原法院之必要。上訴意旨指摘原判
    決不當，求與廢棄原判決，為有理由。爰由本院予以廢棄原
    判決，並發回原法院另為適法之處理。
二、據上論結，本件上訴為有理由，依民事訴訟法第451條第1項
    前段判決如主文。
中　　華　　民　　國　　94　　年　　11　　月　　9 　　日
                    民事第三庭審判長法　官  陳照德
                                    法  官  曾謀貴
                                    法　官  蔡王金全
以上正本係照原本作成。
不得上訴。
                                    書記官  王瑩澤
中　　華　　民　　國　　94　　年　　11　　月　　11　　日
                                        　　　　　　　Ｂ
